【裁判字號】    90,訴,542
【裁判日期】    900713
【裁判案由】    貪污治罪條例
【裁判全文】
臺灣臺中地方法院刑事判決                            九十年度訴字第五四二號
    公  訴  人  臺灣臺珠地方法院檢察署檢察官
    被      告  甲○○
    選任辯護人  劉憲璋
右列被告因貪污治罪條例案件，經檢察官提起公訴（九十年度偵字第八五四號），本
院判決如左：
    主  文
甲○○無罪。
    理  由
一、公訴意旨略以：被告甲○○於民國（以下同）八十四年間起，至八十七年間止，
    擔任臺中縣大肚鄉農會信用部蔗部分部雇員，負責承辦含土地增值稅在內之各項
    代收省縣鄉鎮（市）稅費之經收業務，為受公務機關委託承辦公務之人員；其於
    承辦上揭含土地增值稅在內之各項代收省縣鄉鎮（市）稅費業務，依「臺灣銀行
    委託金融機關代收臺灣省各項稅費款作業處理程序」第一條第一項規定「縣轄地
    區代收稅款處經收當地省縣鄉鎮（市）及其共分稅款，應於收款當日結算清楚，
    並填製代收省縣鄉鎮（市）及其共分稅日報表四份，以一份作傳票附件，列收乙
    方業務會計「應付代收款」科目下「代收省縣鄉鎮（市）及其共分稅款專戶」子
    帳目，其餘於翌日上午十時前以二份連同稅單報核、銷號等聯送縣稅捐稽徵處，
    一份送甲方，所收稅款應於每星期一經收總額，填製送款憑單連同解繳支票，一
    併逕送甲方轉解縣庫收稅款專戶。但上列解款日如逢例假休息，得於翌日上午補
    繳。」；而被告於承辦上揭代收省縣鄉鎮（市）稅費之經收業務期間，曾於八十
    五年七月份至同年十月份間，經收納稅義務人洪寶珍所繳交之土地增值稅新臺幣
    （以下同）二萬七千七百零二元、林一安所繳交土地增值稅之五萬七千九百六十
    三元、張國鳳所繳交之土地增值稅六萬零三十七元後，均未依前揭作業程序所定
    時限，於收款當日將上開稅款載入收入傳票，以送交分社出納結存，致上開稅款
    遲未送交臺中縣稅捐稽徵處完成解繳手續，反基於侵占該稅款之概括犯意，連續
    將上開稅款予以侵吞入己，而挪為他用，俟臺中縣稅捐稽徵處於八十六年十二月
    二十七日函請臺中縣大肚鄉農會協查上開稅款，被告始於八十七年一月三日將上
    開稅款連同滯納金補繳完畢。另被告於八十五年十一月十三日經收納稅義務人林
    桂員繳納之土地增值稅二萬六千四百一十元、同年十二月二十一日經收納稅義務
    人鎖富彌所繳交之土地增值稅四萬五千三百六十六元，亦未依上開作業程序與期
    限，於收款當日將該二筆稅款載入收入傳票後送交分部出納結存，而連續將之侵
    占入己，俟臺中縣稅捐稽徵處於八十六年十月十四日函請臺中縣大肚鄉農會協查
    上開稅款後，被告始於八十六年十月二十七日將該二筆稅款連同滯納金補繳完畢
    等，因認被告連續涉有貪污治罪條例第四條第一項第一款之侵占公有財物罪嫌云
    云。
二、按犯罪事實應依證據認定之，無證據不得推定其犯罪事實，又不能證明被告犯罪
    者，應諭知無罪之判決，刑事訴訟法第一百五十四條、第三百零一條第一項分別
    定有明文；又侵占罪，須持有人變易其原來之持有意思而為不法所有之意思，始
    能成立，如僅將持有物延不交還或有其他原因致一時未能交還，既缺乏主觀要件
    ，即難遽以該罪相繩，最高法院六十八年臺上字第三一四六號判例可資參照；是
    茍非持有人已有對持有物為處分等之相類客觀事實，足資證明其已變易持有意思
    為不法所有之意圖，自難遽以持有人遲未歸還、或遲繳持有物，而即論以犯有侵
    占之罪；而經訊據被告甲○○固不否認其為臺中縣大肚鄉農會蔗部分部雇員，負
    責承辦含土地增值稅在內之各項代收省縣鄉鎮（市）稅費之經收業務，及有於右
    揭時地補繳前開土地增值稅及滯納金等情事，惟堅決否認有何侵占所經收上開土
    地增值稅款犯行，辯稱：其在臺中縣大肚鄉農會蔗部分部擔任雇員期間，負責經
    收各項稅款、水電費、電話費、肥料款等項業務，有時一日收的稅金達百件以上
    ，平時也有數十件，所收各項稅款，於下午三時三十分前收的要當日繳回，超過
    下午三時三十分收的，隔日繳回，因經收款項項目太多，可能是一時疏忽與作業
    錯誤，而發生款項短少，因曾發生漏掉水電費，也曾發生蓋章後而漏收一筆十萬
    元稅款，但並未侵占經收之稅款等語；經查：
    （一）、本件公訴意旨認定被告涉有前揭貪污治罪條例第四條第一項第一款之侵
    占公有財物罪嫌，無非係以被告係臺中縣大肚鄉農會蔗部分部雇員，負責承辦含
    土地增值稅在內之各項代收省縣鄉鎮（市）稅費之經收業務，而依「臺灣銀行委
    託金融機關代收臺灣省各項稅費款作業處理程序」第一條第一項規定「縣轄地區
    代收稅款處經收當地省縣鄉鎮（市）及其共分稅款，應於收款當日結算清楚，並
填製代收省縣鄉鎮（市）及其共分稅日報表四份，以一份作傳票附件，列收乙方
    業務會計「應付代收款」科目下「代收省縣鄉鎮（市）及其共分稅款專戶」子帳
    目，其餘於翌日上午十時前以二份連同稅單報核、銷號等聯送縣稅捐稽徵處，一
    份送甲方，所收稅款應於每星期一經收總額，填製送款憑單連同解繳支票，一併
    逕送甲方轉解縣庫收稅款專戶。但上列解款日如逢例假休息，得於翌日上午補繳
    。」、及被告於承辦上揭代稅款期間，曾於八十五年七月份至同年十月份間，經
    收納稅義務人洪寶珍所繳交之土地增值稅二萬七千七百零二元、林一安所繳交土
    地增值稅之五萬七千九百六十三元、張國鳳所繳交之土地增值稅六萬零三十七元
    後，均未依前揭作業程序所定時限，於收款當日將上開稅款載入收入傳票，以送
    交分社出納結存、於八十五年十一月十三日經收納稅義務人林桂員繳納之土地增
    值稅二萬六千四百一十元、同年十二月二十一日經收納稅義務人鎖富彌所繳交之
    土地增值稅四萬五千三百六十六元，亦未依上開作業程序與期限，於收款當日將
    該二筆稅款載入收入傳票後送交分設出納結存，俟臺中縣稅捐稽徵處於函請臺中
    縣大肚鄉農會協查上開稅款後，被告始將該二筆稅款連同滯納金補繳完畢等情為
    據，是依上所述，公訴意旨所指被告侵占公有財物犯行部分，均係以侵占所經收
    之土地增值稅之款項；惟被告於擔任臺中縣大肚鄉農會蔗部分部雇員期間，承辦
    上開經收各項稅款業務，除包含土地增值稅、契稅、房屋稅、燃料稅、牌照稅、
    營業稅、地價稅、綜合所得稅、捐贈費外，尚有水費、電費、電話費、肥料款等
    之收費項目之情，除已據被告於本院審理中所供述屬實外，核與證人丙○○、乙
    ○○二人到庭結證證述之情節相符，被告並非僅為負責經辦代收土地增值稅，而
    仍承辦其餘多項代收款項之情堪為認定；是被告既非僅經辦代收土地增值稅一項
    業務，而仍承辦其他多項代收款業務，被告有無公訴意旨所指之侵占公有財物犯
    行，自應審酌被告於承辦經收各項款項之內容而查明其情，而非單以被告經收土
    地增值稅款有無短繳款項之內容定之；
    （二）、又公訴人所指被告於八十五年七月份至同年十月份，侵占納稅義務人洪
    寶珍、林一安、張國鳳三人所繳交之土地增值稅、及於同年十一月十三日、同年
    十二月二十一日侵占納稅義務人林桂員、鎖富彌二人所繳交之土地增值稅等；然
    依被告所提出於八十五年七月二十九日、三十日二日所經收之各項稅款部分紀錄
    ，於八十五年七月二十九日計二百五十六件，金額一百三十萬零一百九十四元、
    於八十五年七月三十日計一百七十六件，金額九十一萬二千九百九十元，於八十
    五年十一月十三日，稅款部分九件，金額二萬五千六百九十三元，電費十四萬二
    千四百四十五元、於八十五年十二月二十一日，稅款部分九件，金額五萬七千七
    百八十元，電話費三萬八千九百四十七元，此有被告所提出上開四日所經收各項
    稅款、電費、電話費款項單據與收入傳票影本各在卷為據；被告所辯稱於臺中縣
    大肚鄉農會蔗部分部承辦經收各項代收稅款、水費、電費、電話費之項目、及收
    款件數繁多與金額龐大一節，自非無據；
    （三）、再證人乙○○（臺中縣大肚鄉農會蔗部分部會計）到庭結證證稱：「其
    有在臺中縣大肚鄉農會蔗部分部工作，蔗部分部有七名員工，甲○○負責代收肥
    料款、稅款、水費、電費、電話費等，經收款項有時一日幾百件」等語；證人丙
    ○○（臺中縣大肚鄉農會蔗部分部主任）到庭結證證稱：「甲○○在蔗部分部負
    責所有稅金、水電、電話、肥料款等經收工作，一天稅金款項多時達百件以上，
    平時也有十件以上」、「甲○○之前曾有在繳稅單上蓋章後，但沒有收稅之紀錄
    ，當時有十萬多元稅款，只收了零頭，整數部分十萬元沒有收，當時也是我和甲
    ○○之父親去向客戶要，但客戶不敢出面，隔日再將十萬元託別人拿來」、「甲
    ○○事前並沒有挪用款項之紀錄，據我所知也沒有在外積欠他人款項」等語；
    （四）、再公訴人除僅就被告所收取前揭土地增值稅款後，未依作業規定期限，
    於當日製作收入傳票，將款項交由該農會分部之出納結存而即認該情即係侵占該
    稅款之公有財物外，被告究係將所收得之稅款挪為何用？抑供其平日生活花用？
    均未列相關客觀事證以實其說；是綜上所述：被告於上開農會分部擔任雇員期間
    負責收取土地增值稅、契稅、房屋稅、燃料稅、牌照稅、營業稅、地價稅、綜合
    所得稅、捐贈費外，尚有水費、電費、電話費、肥料款等多項收費，負責收費項
    目繁多，且每日經收款項有時達百件、金額達百萬元以上紀錄，此已如上揭（一
    ）、（二）之所述，是茍如被告確有不法所有意圖以侵占所收取款項之必要，又
    何僅單為侵占其中少數幾筆稅款之理？且證人丙○○亦到庭結證證稱：被告於收
    款時曾發生短收稅款之情，況公訴人除僅以被告收取上揭土地增值稅款後，未依
    作業規定，當日製作收入傳票，將款項交由出納結存，即認被告涉有侵占公有財
    物罪嫌外，被告究係何因？將該款項挪用至何處？均未據舉證以實其說，自難以
    僅憑被告其於經收上揭土地增值稅款後，未依作業規定，當日製作收入傳票，將
    款項交由出納結存之屬承辦人員行政上作業疏忽，而即推論被告即有侵占該稅款
    之公有財物犯行，是被告所辯尚非不可採信。此外，復查無其他積極事證足認被
    告有何公訴人所指之侵占上揭土地增值稅款之公有財物犯行，既不能證明被告犯
    罪，自應依法為其無罪判決之諭知。
據上論斷，應依刑事訴訟法第三百零一條第一項，判決如主文。
中      華      民      國      九十      年      七    月     十三     日
                                        法  官   梁   堯   銘
右正本證明與原本無異。
如不服本判決，應於送達後十日內向本院提出上訴狀（須附繕本），上訴於臺灣高等
法院臺中分院。
                                        書記官
中      華      民      國      九十      年      七    月     十三     日


司法院資訊處製作；財團法人民間司法改革基金會備份。
